【裁判字號】    90,上,325
【裁判日期】    920409
【裁判案由】    損害賠償
【裁判全文】
臺灣高等法院高雄分院民事判決  九十年度上字第三二五號
      上  訴  人      戊○○
                      丙○○
                      乙○○
                      甲○○
      共同訴訟代理人
      兼  參加人      丁○○
      被  上訴人      己○○
      訴訟代理人      王進勝律師
右當事人間請求損害賠償事件，上訴人對於中華民國九十年八月二十日台灣高雄地方
法院九十年度訴字第一四二五號第一審判決提起上訴，參加人參加訴訟，本院判決如
左：
      主      文
原判決關於駁回上訴人丙○○、乙○○後開第二項之訴部分，暨訴訟費用之裁判均廢
棄。
被上訴人應給付上訴人丙○○新台幣貳拾壹萬玖仟參佰壹拾貳元，給付上訴人乙○○
新台幣柒萬壹仟陸佰壹拾參元，及均自民國九十年六月十六日起至清償日止，按年息
百分之五計算之利息。
丙○○、乙○○其餘上訴駁回。
戊○○、甲○○上訴駁回。
第一、二審訴訟費用，由被上訴人負擔十五分之二，上訴人丙○○負擔十五分之一，
上訴人乙○○負擔十五分之二，餘由上訴人戊○○、甲○○負擔。但因參加訴訟所生
之費用，由參加人負擔。
      事實及理由
一、本件參加人丁○○主張坐落高雄市新興區○○○路七十六巷一號建物（下稱系爭
    七十六巷一號建物）為其所有，基地則為上訴人丙○○、乙○○所有，被上訴人
    自民國八十四年三月十日起至九十年五月二十一日止，無權占用上開建物及基地
    ，致其受有相當於租金之損害等情，應認參加人就本件訴訟有法律上之利害關係
    ，依民事訴訟法第五十八條第一項，其參加之聲明即屬合法，應予准許，合先
    明。
二、上訴人起訴主張：上訴人戊○○於八十四年二月十六日將門牌號碼高雄市新興區
    ○○○路七十六號建物（下稱七十六號建物）出租予被上訴人使用，租賃期間自
    八十四年三月十日起至八十六年三月九日止共二年，詎被上訴人竟將隔壁系爭七
    十六巷一號建物打通，並自八十四年三月十日起至九十年五月二十一日止，無權
    占用該建物坐落如附圖所示Ａ及Ｂ部分之土地使用，致上訴人受有相當於租金之
    損害等情，求為命被上訴人給付新台幣（下同）一百六十萬元，及自九十年六月
    十六日起至清償日止，按年息百分之五計算之利息之判決（上訴人超過上開部分
    之請求，上訴本院後表示不再主張）。
三、被上訴人則以：八十年間訴外人李松界向上訴人戊○○承租七十六號建物時，系
    爭七十六巷一號建物經上訴人同意與七十六號建物打通使用，併同在承租範圍內
    ，迨被上訴人承租後，上開建物狀未改，被上訴人亦使用達一年久，上訴人及
    參加人均未曾異議，是系爭七十六巷一號建物係在承租範圍。且八十五年三月間
    ，經上訴人戊○○同意，終止兩造租賃契約後，即將房屋騰空，並將鑰匙交還上
    戊○○受領，不再占有系爭建物及基地，又上訴人並於八十八年二月五日，在里
    長趙良雄陪同下，進入房屋查看，而當時房屋空無一物，足證被上訴人未再使用
    系爭七十六巷一號建物之基地，上訴人請求相當於租金之損害，並無理由等語，
    資為抗辯。
四、兩造於本院聲明：
  (一)上訴人方面：
    (1)原判決廢棄。
    (2)被上訴人應給付上訴人一百六十萬元，及自九十年六月十六日起至清償日止，
      按年息百分之五計算之利息。
    (3)第一、二審訴訟費用由被上訴人負擔。
  (二)被上訴人方面：
    (1)上訴駁回。
    (2)第二審訴訟費用由上訴人負擔。
五、上訴人主張戊○○於八十四年二月十六日將七十六號建物出租予被上訴人使用，
    租賃期間自八十四年三月十日起至八十六年三月九日止共二年，詎被上訴人竟將
    隔壁系爭七十六巷一號建物打通，並自八十四年三月十日起至九十年五月二十一
    日止，無權占用系爭建物坐落如附圖所示Ａ及Ｂ部分之土地使用等情，業據提出
    土地登記簿謄本、戶籍謄本、土地所有權狀、建築改良物所有權狀影本為證（原
    審卷一六八頁、本院卷(一)二００、二四０至二四二頁）。被上訴人則以前揭情詞
    置辯，經查：
  (一)上訴人主張被上訴人占用如附圖所示Ａ部分土地，為被上訴人所否認，且由Ａ部
    分土地上建物與七十六號建物外牆均貼相同之磁磚觀之，足見Ａ部分土地上建物
    與七十六號建物為一體，而上訴人又不能舉證證明被上訴人占用Ａ部分土地之事
    實，是上訴人主張被上訴人無權占有Ａ部分土地云云，即無可採。
  (二)被上訴人對於占用系爭七十六巷一號建物坐落如附圖所示Ｂ部分土地，固不爭執
    ，惟辯稱其八十四年二月十六日所訂租賃契約包括系爭七十六巷一號建物，其自
    有權占用如附圖所示Ｂ部分土地，且八十五年三月間，經上訴人戊○○同意，終
    止兩造租賃契約後，即將房屋騰空，並將鑰匙交還上訴人戊○○受領云云，然查
    ，依被上訴人與上訴人戊○○於八十四年二月十六日所訂租賃契約，該契約第一
    條約定，承租範圍僅有坐落高雄市○○區○○段四小段一四六０號土地上建物門
    牌號碼為高雄市○○○路七十六號建物（原審卷第六至九頁），並未載明包括系
    爭七十六巷一號建物，至於證人李松界於本院結證稱：「（出租標的七十六號房
    屋一棟包括哪裡？）是包括七十六號及系爭七十六巷一號在裡頭，因當時七十六
    巷一號有打通，所以用七十六號來承租，但有包括七十六巷一號在裡面。」（本
    院卷(一)第二五四頁）等語，惟證人李松界於八十年三月五日承租時與上訴人約定
    之承租範圍，與兩造約定之承租範圍，未必相同，證人李松界所為之證述，尚不
    足為有利於被上訴人之認定。此外，被上訴人又不能舉證證明上訴人有同意其使
    用系爭七十六巷一號建物及其坐落如附圖所示Ｂ部分土地。是被上訴人擅自占有
    系爭Ｂ部分土地使用，自屬無權占有甚明。被上訴人辯稱：其有權占用如附圖所
    示Ｂ部分土地云云，委無可採。次查，上訴人於八十八年二月五日，在里長趙良
    雄陪同下，進入房屋查看，而當時房屋空無一物，為兩造所不爭，則系爭七十六
    巷一號建物，自八十八年二月五日起即在上訴人管領下，是被上訴人無權占用系
    爭Ｂ部分土地期間應係自八十四年三月十日起至八十八年二月四日止，應堪認定
    。被上訴人抗辯八十五年三月間，經上訴人戊○○同意，終止兩造租賃契約後，
    即將房屋騰空，並將鑰匙交還上訴人戊○○受領云云，為上訴人所否認，被上訴
    人又不能舉證以其實說，自不足採。又系爭七十六巷一號建物，於八十八年二月
    五日即在上訴人管領下，已如前述，則上訴人主張被上訴人自八十八年二月五日
    至九十年五月二十一日，仍占有系爭七十六巷一號建物及其坐落如附圖所示Ｂ部
    分土地，並無可採。
  (三)系爭如附圖所示Ｂ部分土地，係占用第一四六二地號面積四八．三七平方公尺，
    占用第一四六二之一地號面積一九．二０平方公尺，而第一四六二地號土地為上
    訴人丙○○所有，第一四六二之一地號土地為上訴人丙○○、乙○○所共有，應
    有部分各二分之一，有土地登記謄本可稽（原審卷第一六八頁、本院卷(二)第八七
    頁），並經本院履勘現場，有勘驗筆錄，及囑託高雄市政府地政處新興地政事務
    所派員會同測量，製有土地複丈成果圖附卷可稽（本院卷(一)第二五０至二五六頁
    、本院卷(二)第四二、六三頁），兩造對此亦不爭執，堪信為真實。
  (四)按依不當得利之法則請求返還不當得利，以無法律上之原因而受利益，致他人受
    有損害為其要件，故其得請求返還之範圍，應以對方所受之利益為度，非以請求
    人所受損害若干為準，無權占有他人土地，可能獲得相當於租金之利益為社會通
    常之觀念，另建築房屋之基地租金，依土地法第一百零五條準用同法第九十七條
    規定，以不超過該土地申報價額年息百分之十為限（最高法院六十一年台上字第
    一六九五號判例參照）。查系爭土地位於高雄市○○路與六合二路附近，在六合
    二路七十六巷內，前面為萊爾富超商門市部，尚稱繁榮，交通便利，此經本院勘
    驗現場屬實，並製有勘驗筆錄及照片等件在卷可稽（本院卷(一)第二五六至二六一
    頁），本院認被上訴人使用系爭土地相當於租金之不當得利應以系爭土地申報地
    價年息百分之六計算為適當。系爭第一四六二地號土地之申報地價八十三年七月
    為每平方公尺一萬二千八百元，八十六年七月迄今為每平方公尺一萬三千四百四
    十元；系爭第一四六二之一地號土地之申報地價八十三年七月為每平方公尺三萬
    一千一百六十八元，八十六年七月迄今為每平方公尺三萬二千九百八十二元，有
    地價謄本可稽（本院卷(二)第五二、五三頁）。被上訴人占用系爭土地之期間係自
    八十四年三月十日起至八十八年二月四日止，已如前述。茲分述被上訴人占用如
    附圖Ｂ部分所示第一四六二地號及第一四六二之一地號土地，可獲得相當於租金
    之利益為如下：
   (1)占用系爭第一四六二地號土地之利益：
     自八十四年三月十日至八十六年六月三十日，計二年三月又二十日，為八萬
       五千六百十九元[(12800×48.37×2×0.06)+(12800×48.37×3/12×0.06)+
        (12800×48.37×20/365×0.06)=85,619]。
     自八十六年七月一日至八十八年二月四日，計一年七月又三日，為六萬二千
       零八十元[(13440×48.37×1×0.06)+ (13440×48.37×7/12×0.06)+(1344
       0×48.37×3/365×0.06)=62,080]。
     以上合計為十四萬七千六百九十九元。
   (2)占用系爭第一四六二之一地號土地之利益：
     自八十四年三月十日至八十六年六月三十日，計二年三月又二十日，為八萬
       二千七百五十四元[(31168×19.2×2×0.06)+ (31168×19.2×3/12×0.06)+
       (31168×19.2×20/365×0.06)=82,754]。
     自八十六年七月一日至八十八年二月四日，計一年七月又三日，為六萬零四
       百七十一元[(32982×19.2×1×0.06)+(32982×19.2×7/12×0.06)+(32982
       ×19.2×3/365×0.06)=60,471]。
     以上合計十四萬三千二百二十五元。
   (3)綜上，被上訴人占用上訴人丙○○所有上開第一四六二號土地及第一四六二之
     一號土地應有部分二分之一，所受利益為二十一萬九千三百十二元[147,699+
     (143225÷2)=219312(四捨五入)。被上訴人占用上訴人乙○○所有上開第一四
     六二之一號土地應有部分二分之一，所受利益為七萬一千六百十三元(143225÷
     2=71613(四捨五入)。
  (五)上訴人戊○○、甲○○並非附圖所示Ｂ部分土地所有權人，並於本院陳稱於本件
    對被上訴人沒有任何請求權（本院卷(一)第三八四頁），至參加人丁○○雖主張系
    爭七十六巷一號建物為其所有，惟其並非本件當事人，則上訴人戊○○、甲○○
    及參加人丁○○請求被上訴人給付相當於租金之損害，均屬無據。
六、綜上所述，上訴人依不當得利之法律關係，請求被上訴人給付上訴人丙○○二十
    一萬九千三百十二元，給付上訴人乙○○七萬一千六百十三元，及均自九十年六
    月十六日起至清償日止，按年息百分之五計算之利息，為有理由，應予准許，逾
    此所為請求，為無理由，應予駁回。原審就上開應准許部分，為上訴人丙○○、
    乙○○敗訴之判決，尚有未洽，丙○○、乙○○上訴指摘原判決此部分不當，求
    予廢棄改判，為有理由，爰由本院予以廢棄改判如主文第二項所示。至於丙○○
    、乙○○請求超過上開應准許部分，原判決為丙○○、乙○○敗訴之判決，並無
    不合，丙○○、乙○○指摘原判決此部分不當，求予廢棄，為無理由，應予駁回
    。另原審為上訴人戊○○、甲○○敗訴之判決，核無不合，戊○○、甲○○上訴
    指摘原判決此部分不當，求予廢棄改判，為無理由，均應予駁回。
七、據上論結，本件丙○○、乙○○之上訴均為一部有理由，一部無理由；戊○○、
    甲○○之上訴均為無理由，依民事訴訟法第四百五十條、第四百四十九條第一項
    、第七十九條但書、第八十五條第一項前段，判決如主文。
中      華      民      國    九十二    年      四      月      九      日
                                      臺灣高等法院高雄分院民事第四庭
~B1審判長法官  林健彥
~B2法      官  黃科瑜
~B3法      官  曾錦昌
右為正本係照原本作成。
本件不得上訴。
中      華      民      國    九十二    年      四      月      十      日
~B法院書記官  張文斌


司法院資訊處製作；財團法人民間司法改革基金會備份。
